---
title: "Modela y extracción de métricas de parcelas y árboles individuales a partir de datos LiDAR"
subtitle: "Entrega de la asignatura *Variables de Árbol de Masa Derivadas de Datos LiDAR*"
description: "En este trabajo se desarrolla la segunda parte del procesamiento y manejo de datos LiDAR, mucho más enfocada en obtener productos cartográficos de valor para la gestión forestal eficiente"
author: "Raya Castillo, José Raúl"
email: a02racaj@uco.es
date: today
affiliation: Universidad de Córdoba

github-repo: "https://github.com/JRRaya/16VAMDDL.git"
logo: "img/logo.png" 

format:
  lumo-html:
    code-fold: true
    toc: true
    number-sections: true
    embed-resources: true
    self-contained-math: true
    smooth-scroll: true
    fig-width: 9
    fig-height: 6
    theme:
      light: [_extensions/lumo/lumo.scss, data/estetica/custom-light.scss]
      dark:  [_extensions/lumo/lumo.scss, data/estetica/custom-dark.scss]

execute: 
  message: false
  warning: false
  error: false
  clean: true

knitr:
  opts_knit:
    root.dir: ".."
    fig.align: 'center'
---

# Práctica 2: Diseño de parcelas de campo

```{r}
#| label: practica-2

# 1. Carga de paquetes y limpieza de entorno
# 1.1. Limpiamos la RAM
rm(list = ls(all.names = TRUE))
suppressMessages(pacman::p_unload(pacman::p_loaded(), character.only = TRUE))
invisible(gc(full = TRUE, verbose = FALSE))

# 1.2. Cargamos las librerías a emplear
pacman::p_load(here, terra, sf, dplyr, mapview, ggplot2, magrittr, viridis, gt)

# 2. Carga de datos
# 2.1. Área de estudio (AOI)
aoi <- sf::st_read(
  here::here("data/P2/aoi/MONTE_FILABRES.shp"),
  quiet = TRUE
) %>% 
  sf::st_transform(crs = 25830) %>% 
  sf::st_zm() %>% # Reducir a 2D
  dplyr::select(geometry)

# 2.2. Métricas LiDAR
# 2.2.1. Rasteres
cov <- terra::rast(
  here::here("data/P2/metricas/Metricas_cov.asc")
) %T>% 
  terra::set.crs(value = "EPSG:25830")


p90 <- terra::rast(
  here::here("data/P2/metricas/Metricas_p90.asc")
) %T>% 
  terra::set.crs(value = "EPSG:25830")

# 2.2.2. Dataframes de las métricas LiDAR
cov_df <- cov %>% 
  terra::as.data.frame() %>% 
  dplyr::rename(cov = Metricas_cov)

p90_df <- p90 %>% 
  terra::as.data.frame() %>% 
  dplyr::rename(p90 = Metricas_p90)

# 2.3. Parcelas de muestreo
parcelas <- sf::st_read(
  here::here("data/P2/parcelas/coordenadas_parcelas.shp"),
  quiet = TRUE
) %>% 
  sf::st_transform(crs = 25830) %>% 
  dplyr::select(geometry)

# 3. Análisis de las métricas LiDAR
# 3.1. Mapas
mapview::mapview(
  cov, 
  na.color = "transparent",
  col.regions = viridis::viridis(100, option = "C"),
  alpha.regions = 1,
  layer.name = "Cobertura Vegetal"
) + 
  mapview::mapview(
    p90, 
    na.color = "transparent",
    col.regions = viridis::viridis(100, option = "D"), 
    alpha.regions = 1,
    layer.name = "Percentil 90 de Alturas"
  ) +
    mapview::mapview(
      aoi,
      na.color = "transparent",
      alpha.regions = 0.6,
      layer.name = "Area de Interés"
    ) +
      mapview::mapview(
        parcelas,
        na.color = "transparent",
        alpha.regions = 1,
        layer.name = "Parcelas de muestreo"
      )

# 3.2. Histogramas
(plot_cov <- ggplot(cov_df, aes(x = cov)) +
  geom_histogram(aes(y = after_stat(density), fill = after_stat(density)), binwidth = 1) +
  geom_density(color = "#b90b3cff", linewidth = 1) +
  geom_vline(aes(xintercept = mean(cov), color = "Media"), linetype = "dashed", linewidth = 1.2) +
  geom_vline(aes(xintercept = median(cov), color = "Mediana"), linetype = "solid", linewidth = 1.2) +
  scale_fill_viridis_c(option = "C", limits = c(0, 0.02), oob = scales::squish, name = "Densidad") +
  scale_color_manual(name = "Estadísticos", values = c("Media" = "#00ff1eff", "Mediana" = "#1512e3ff")) +
  labs(title = "Densidad de valores de porcentaje de Covertura Vegetal", subtitle = "Histograma + gráfico de densidad", x = "Covertura", y = "Densidad", fill = "Densidad") +
  theme_minimal())

(plot_p90 <- ggplot(p90_df, aes(x = p90)) +
  geom_histogram(aes(y = after_stat(density), fill = after_stat(density)), binwidth = 1) +
  geom_density(color = "#b90b3cff", linewidth = 1) +
  geom_vline(aes(xintercept = mean(p90), color = "Media"), linetype = "dashed", linewidth = 1.5) +
  geom_vline(aes(xintercept = median(p90), color = "Mediana"), linetype = "solid", linewidth = 1.5) +
  scale_fill_viridis_c(option = "C", name = "Densidad (Raíz cuadrada)") +
  scale_color_manual(name = "Estadísticos", values = c("Media" = "#00ff1eff", "Mediana" = "#1512e3ff")) +
  labs(title = "Densidad de valores del Percentil 90 de Alturas", subtitle = "Histograma + gráfico de densidad", x = "Percentil 90 altura", y = "Densidad", fill = "Densidad") +
  theme_minimal())

# 4. Reclasificación
# 4.1. Matrices de reclasificación
cov_m <- matrix(
  c(
    0, 40, 10,
    40, 60, 20,
    60, 100, 30
  ),
  nrow = 3,
  byrow = TRUE
)

p90_m <- matrix(
  c(
    0, 4, 1,
    4, 6, 2,
    6, 10, 3,
    10, 30, 4
  ),
  nrow = 4,
  byrow = TRUE
)

# 4.2. Reclasificación de los rasteres de métricas
cov_c <- cov %>% 
  terra::classify(
    rcl = cov_m,
    include.lowest = FALSE
  ) %>% 
  terra::as.factor()

p90_c <- p90 %>% 
  terra::classify(
    rcl = p90_m,
    include.lowest = FALSE
  ) %>% 
  terra::as.factor()

# 4.3. Comprobación visual
mapview::mapview(
  cov_c, 
  na.color = "transparent",
  col.regions = viridis::viridis(nrow(terra::cats(cov_c)[[1]]), option = "C"),
  alpha.regions = 1,
  at = seq(0.5, nrow(terra::cats(cov_c)[[1]]) + 0.5, by = 1),
  layer.name = "Cobertura Vegetal Reclasificada",
  query.digits  = 0
) + 
  mapview::mapview(
    p90_c,
    na.color = "transparent",
    col.regions = viridis::viridis(nrow(terra::cats(p90_c)[[1]]), option = "D"), 
    alpha.regions = 1,
    at = seq(0.5, nrow(terra::cats(p90_c)[[1]]) + 0.5, by = 1),
    layer.name = "Percentil 90 de Alturas Reclasificada",
    query.digits  = 0
  )

# 5. Rodalización
# 5.1. Calcular estratos
estratos <- (cov_c + p90_c) %>% 
  terra::mask(aoi) %>% 
  terra::as.factor()

# 5.2. Función auxiliar de reasignación de parcelas
reasignar <- function(n) {
  for (i in which(n == 0L)) {
    n[i] <- 1L
    n[which.max(n)] <- n[which.max(n)] - 1L
  }
  n
}

# 5.3. Calcular superficie de cada estrato y asignar número de parcelas
estratos_s <- terra::expanse(
  estratos,
  unit = "ha",
  byValue = TRUE
) %>% 
  dplyr::mutate(
    `Superficie (ha)` = base::round(
      x = area, 
      digits = 3
    ),
    `Porcentaje superficie (%)` = base::round(
      x = area/sum(area), 
      digits = 3
    ),
    `Número de parcelas` = base::round(
      x = area/sum(area) * 27,
      digits = 0
    ),
    `Número de parcelas` = {
      n <- floor(area / sum(area) * 27)
      idx <- order(area / sum(area) * 27 - floor(area / sum(area) * 27), decreasing = TRUE)[seq_len(27L - as.integer(sum(floor(area / sum(area) * 27)))[1])]
      n[idx] <- n[idx] + 1L
      n
    },
    `Número de parcelas reasignadas` = reasignar(`Número de parcelas`)
  ) %>% 
  dplyr::select(-c(layer, value, area))

# 5.4. Comprobación
# 5.4.1. Tabla resumen
estratos_s %>%
  gt::gt() %>%
  gt::tab_header(
    title = "Diseño de muestreo estratificado",
    subtitle = "Distribución de parcelas por estrato"
  ) %>%
  gt::fmt_number(
    columns = `Superficie (ha)`,
    decimals = 2
  ) %>%
  gt::fmt_percent(
    columns = `Porcentaje superficie (%)`,
    decimals = 1
  ) %>%
  gt::grand_summary_rows(
    columns = c(`Superficie (ha)`, `Número de parcelas`, `Número de parcelas reasignadas`),
    fns = list(Total ~ sum(.))
  ) %>%
  gt::cols_align(align = "center") %>%
  gt::tab_style(
    style = gt::cell_text(weight = "bold"),
    locations = list(
      gt::cells_column_labels(),
      gt::cells_grand_summary()
    )
  ) %>%
  gt::tab_style(
    style = gt::cell_borders(sides = "bottom", weight = gt::px(2)),
    locations = gt::cells_column_labels()
  ) %>%
  gt::tab_style(
    style = gt::cell_borders(sides = "top",
      weight = gt::px(2),
      style = "solid",
      color = "black"
    ),
    locations = gt::cells_grand_summary()
  ) %>%
  gt::opt_table_font(font = gt::google_font("IBM Plex Sans")) %>%
  gt::tab_options(
    table.border.top.style = "hidden",
    table.border.bottom.style = "hidden",
    column_labels.border.top.width = gt::px(2),
    heading.border.bottom.style = "hidden",
    heading.align = "left",
    stub.border.style = "hidden"
  )

# 5.4.2. Mapa
mapview::mapview(
  estratos, 
  na.color = "transparent",
  col.regions = viridis::viridis(nrow(terra::cats(estratos)[[1]]) - 1, option = "C"),
  alpha.regions = 1,
  layer.name = "Estratos",
  query.digits  = 0
) + 
  mapview::mapview(
    parcelas,
    na.color = "transparent",
    alpha.regions = 1,
    layer.name = "Parcelas de muestreo"
  )

# 6. Guardado
sf::st_write(
  obj = aoi,
  dsn = here::here("data/P2/aoi/aoi.gpkg"),
  quiet = TRUE,
  delete_dsn = TRUE
)

sf::st_write(
  obj = parcelas,
  dsn = here::here("data/P2/parcelas/parcelas.gpkg"),
  quiet = TRUE,
  delete_dsn = TRUE
)

terra::writeRaster(
  x = estratos,
  filename = here::here("data/P2/metricas/estratos.tif"),
  overwrite = TRUE
)

terra::writeRaster(
  x = cov_c,
  filename = here::here("data/P2/metricas/cov_c.tif"),
  overwrite = TRUE
)

terra::writeRaster(
  x = p90_c,
  filename = here::here("data/P2/metricas/p90_c.tif"),
  overwrite = TRUE
)
```

# Práctica 3: Extracción de métricas de parcelas de campo y preparación de BBDD para modelización de inventarios forestales LiDAR

```{r}
#| label: practica-3

# 1. Carga de paquetes y limpieza de entorno
# 1.1. Limpiamos la RAM
rm(list = ls(all.names = TRUE))
suppressMessages(pacman::p_unload(pacman::p_loaded(), character.only = TRUE))
invisible(gc(full = TRUE, verbose = FALSE))

# 1.2. Cargamos las librerías a emplear
pacman::p_load(here, lidR, terra, sf, dplyr, mapview, ggplot2, purrr, dplyr, readxl)

# 2. Carga de datos
# 2.1. Área de estudio (AOI)
aoi <- sf::st_read(
  here::here("data/P2/aoi/aoi.gpkg"),
  quiet = TRUE
) 

# 2.2.Parcelas
parcelas <- sf::st_read(
  here::here("data/P2/parcelas/parcelas.gpkg"),
  quiet = TRUE
)

# 2.3. Teselas normalizadas
suppressMessages({
  catalogo <- lidR::readLAScatalog(
    folder = here::here("data/P3/teselas"),
    filter = "-drop_withheld -drop_z_below 0",
    progress = FALSE
  )  %>%
    sf::st_set_crs(25830) 
})

# 2.4. Datos de campo de las parcelas
inventario <- readxl::read_xls(
  path = here::here("data/P2/parcelas/resultado_parcelas_.xls")
) %>% 
  dplyr::mutate(id = base::as.factor(fid))

# 3. Datos LiDAR de las parcelas
# 3.1. Extraer nubes de puntos de las parcelas
# 3.1.1. Ocultar progreso
lidR::opt_progress(catalogo) <- FALSE

# 3.1.2. Recortar la nube de puntos con los polígonos de las parcelas
parcelas_n <- lidR::clip_roi(
  las = catalogo,
  geometry = parcelas,
  radius = 11,
  verbose = FALSE
) 

# 3.2. Extraer métricas lidar
# 3.2.1. Función de extracción de métricas lidar
metricas <- function (x) {
  metricas_l <- lidR::stdmetrics(
    x = x$X,
    y = x$Y,
    z = x$Z,
    i = x$Intensity,
    rn = x$ReturnNumber,
    class = x$Classification
  ) %>% 
    do.call(cbind, .)
}

# 3.2.2. Aplicar sobre cada parcela
parcelas_m <- purrr::map(parcelas_n, metricas) %>%
  do.call(rbind, .) %>%
  as.data.frame() %>%
  dplyr::mutate(id = base::as.factor(seq(1:length(parcelas_n))))

# 4. Construcción de la BBDD
bbdd <- base::merge(
  x = inventario, 
  y = parcelas_m, 
  by = "id"
) %>% 
  dplyr::select(-c(id, Nombre, fid, ID, Radio, area)) %>% 
  dplyr::rename_with(.fn = janitor::make_clean_names)

# 5. Guardado
saveRDS(
  object = bbdd, 
  file = here::here("data/P3/bbdd/bbdd.rds")
)
```

```{r}
#| label: practica-3-export
#| eval: false
#| echo: false

pacman::p_load(lidR, sf, here, jsonlite, fs, purrr, dplyr, plotly, htmlwidgets)

# 1. Recorte y JSON
parcelas_data <- purrr::imap(
  seq_len(nrow(parcelas)),
  function(i, ...) {
    lidR::opt_progress(catalogo) <- FALSE
    las <- lidR::clip_roi(las = catalogo, geometry = parcelas[i, ], radius = 11); if (lidR::is.empty(las)) return(NULL)
    df <- las@data %>% dplyr::as_tibble() %>% dplyr::select(X, Y, Z) %>% dplyr::slice_sample(n = min(nrow(df), 10000)) %>% dplyr::mutate(X = base::round(X - mean(X), 2), Y = base::round(Y - mean(Y), 2), Z = base::round(Z - min(Z),  2))
    list(id = i, nombre = paste0("Parcela ", i), x = df$X, y = df$Y, z = df$Z)
  }
) %>%
  purrr::compact()

jsonlite::write_json(x = parcelas_data, path = fs::path("data/P3/parcelas_n/parcelas_lidar.json"), auto_unbox = TRUE)
message("JSON guardado: ", fs::path("data/P3/parcelas_n/parcelas_lidar.json"))

# 2. HTML conjunto con todas las parcelas + selector de dropdown plotly
fig_conjunto <- plotly::plot_ly()

purrr::iwalk(parcelas_data, function(p, i) {
  fig_conjunto <<- fig_conjunto %>%
    plotly::add_trace(x = p$x, y = p$y, z = p$z, type = "scatter3d", mode = "markers", name = p$nombre, visible = if (i == 1) TRUE else FALSE, marker = list(size = 2, color = p$z, colorscale = "Viridis", opacity    = 0.85, showscale  = TRUE), hovertemplate = "X: %{x:.1f}<br>Y: %{y:.1f}<br>Z: %{z:.1f} m<extra></extra>")
})

# 3. Botones del dropdown (uno por parcela)
botones <- purrr::imap(parcelas_data, function(p, i) {
  visible <- rep(FALSE, length(parcelas_data)); visible[i] <- TRUE
  list(method = "update", label = p$nombre, args = list(list(visible = visible), list(title = list(text = p$nombre, x = 0.5, xanchor = "center", font = list(size = 14, color = "#222")))))
})
fig_conjunto <- fig_conjunto %>%
  plotly::layout(
    updatemenus = list(list(type = "dropdown",x = 0, xanchor = "left", y = 1.12, yanchor = "top", buttons = botones, showactive = TRUE)),
    scene = list(xaxis = list(title = "X (m)", showbackground = FALSE), yaxis = list(title = "Y (m)", showbackground = FALSE), zaxis = list(title = "Z (m)", showbackground = FALSE), camera = list(eye = list(x = 1.5, y = 1.5, z = 1.2))), paper_bgcolor = "white", margin        = list(t = 80, r = 20, b = 10, l = 10)
  )
htmlwidgets::saveWidget(widget = fig_conjunto, file = fs::path("data/P3/parcelas_n/parcelas_todas.html"), selfcontained = TRUE, libdir = NULL, title = "Nubes de puntos LiDAR — todas las parcelas")
message("HTML conjunto guardado: ", fs::path("data/P3/parcelas_n/parcelas_todas.html"))
```

```{r}
#| label: practica-3-json-embed
#| echo: false
#| results: asis

pacman::p_load(fs, here, jsonlite)

json_str <- jsonlite::toJSON(
  jsonlite::read_json(
    here::here("data/P3/parcelas_n/parcelas_nidar.json")
  ),
  auto_unbox = TRUE
)

cat(sprintf(
  '<script type="application/json" id="lidar-data">%s</script>\n',
  json_str
))
```

{{< include practica_3.html >}}

# Práctica 4: Modelización y análisis estadísticos paramétricos a partir de datos LiDAR

```{r}
#| label: practica-4

# 1. Carga de paquetes y limpieza de entorno
# 1.1. Limpiamos la RAM
rm(list = ls(all.names = TRUE))
suppressMessages(pacman::p_unload(pacman::p_loaded(), character.only = TRUE))
invisible(gc(full = TRUE, verbose = FALSE))

# 1.2. Cargamos las librerías a emplear
pacman::p_load(
  here, tidymodels, tidyverse, skimr, DataExplorer,
  finetune, plsmod, performance, corrr, patchwork,
  car, gt, glmnet, yardstick, tune, workflowsets,
  dials, rules, vip, colino, kernlab, bundle
)
pacman::p_load_gh("stevenpawley/colino")


# 2. Carga de datos
# 2.1. Base de datos
df <- readRDS(
  file = here::here("data/P3/bbdd/bbdd.rds")
)

# 2.2. Split del dataset
set.seed(123)
df_split <- rsample::initial_split(df, prop = 0.8)

# 2.3. Datasets de entrenamiento y test
df_train <- rsample::training(df_split)
df_test  <- rsample::testing(df_split)

# 2.4. Variables respuesta
vars_respuesta <- c("n_pies_ha", "g_m2_ha", "dg_cm", "dmedio_cm", "ho_assman_m", "hmedia_m")

# 2.5. Receta base de limpieza
r_clean <- recipes::recipe(~ ., data = df_train) %>%
  recipes::update_role(everything(), new_role = "predictor") %>%
  recipes::update_role(dplyr::all_of(vars_respuesta), new_role = "outcome") %>%
  recipes::step_naomit(everything()) %>%
  recipes::step_zv(recipes::all_predictors())


# 3. EDA
# 3.1. Diagnóstico inicial
df_train %>% skimr::skim()

# 3.2. Diagnóstico de outliers multivariante
# Se emplea PCA para reducir multicolinealidad antes de la detección
# (la multicolinealidad impide invertir la matriz de covarianza)
df_pca_p <- r_clean %>%
  recipes::step_normalize(recipes::all_predictors()) %>%
  recipes::step_pca(recipes::all_predictors(), num_comp = 3) %>%
  recipes::prep() %>%
  recipes::bake(
    new_data    = NULL,
    recipes::all_predictors(),
    composition = "data.frame"
  )

outliers <- performance::check_outliers(x = df_pca_p, method = "all")

print(outliers)
plot(outliers)

# - 18: detectado en todas las pruebas uni + varias multi → eliminar
# - 2, 6, 16: detectados en >= 2 componentes → valorar por modelo
# - 11: pocas observaciones → conservar

# 3.3. Eliminación del outlier claro (obs. 18)
df_outliers <- recipes::bake(
  object      = recipes::prep(r_clean),
  new_data    = NULL,
  composition = "data.frame"
) %>%
  dplyr::filter(!dplyr::row_number() %in% c(18)) %>%
  dplyr::select(where(~ dplyr::n_distinct(.x) > 1))

# 3.4. Análisis de normalidad
# 3.4.1. Receta de corrección (Yeo-Johnson: válida para cualquier número real)
r_normalidad <- recipes::recipe(
  ~ .,
  data = df_outliers %>% dplyr::select(-dplyr::all_of(vars_respuesta))
) %>%
  recipes::update_role(everything(), new_role = "predictor") %>%
  recipes::step_YeoJohnson(recipes::all_predictors())

df_normalidad <- recipes::bake(
  object      = recipes::prep(r_normalidad),
  new_data    = NULL,
  composition = "data.frame"
)

# 3.4.2. Formatos largos para comparativa
df_normalidad_pre <- df_outliers %>%
  tidyr::pivot_longer(cols = everything(), names_to = "Variable", values_to = "Valor") %>%
  dplyr::mutate(Estado = "Original")

df_normalidad_post <- df_normalidad %>%
  tidyr::pivot_longer(cols = everything(), names_to = "Variable", values_to = "Valor") %>%
  dplyr::mutate(Estado = "Transformado")

df_normalidad_comb <- dplyr::bind_rows(df_normalidad_pre, df_normalidad_post)

# 3.4.3. Test de Shapiro-Wilk
shapiro_normalidad_pre <- df_normalidad_pre %>%
  dplyr::group_by(Variable) %>%
  dplyr::summarise(broom::tidy(stats::shapiro.test(Valor)), .groups = "drop")

shapiro_normalidad_post <- df_normalidad_post %>%
  dplyr::group_by(Variable) %>%
  dplyr::summarise(broom::tidy(stats::shapiro.test(Valor)), .groups = "drop")

shapiro_comparativa <- shapiro_normalidad_pre %>%
  dplyr::select(Variable, statistic, p.value) %>%
  dplyr::rename(statistic_pre = statistic, p_value_pre = p.value) %>%
  dplyr::left_join(
    shapiro_normalidad_post %>%
      dplyr::select(Variable, statistic, p.value) %>%
      dplyr::rename(statistic_post = statistic, p_value_post = p.value),
    by = "Variable"
  ) %>%
  dplyr::mutate(
    normal_pre  = ifelse(p_value_pre  > 0.05, "check", "xmark"),
    normal_post = ifelse(p_value_post > 0.05, "check", "xmark")
  ) %>%
  dplyr::arrange(Variable)

# 3.4.4. Tabla de resultados
(tabla_normalidad <- shapiro_comparativa %>%
  gt::gt() %>%
  gt::tab_header(
    title    = "Test de normalidad de Shapiro-Wilk",
    subtitle = "Comparación antes y después de la transformación"
  ) %>%
  gt::tab_spanner(label = "Antes",   columns = c(statistic_pre,  p_value_pre,  normal_pre)) %>%
  gt::tab_spanner(label = "Después", columns = c(statistic_post, p_value_post, normal_post)) %>%
  gt::cols_label(
    Variable       = "Variable",
    statistic_pre  = "W",  p_value_pre  = "p-valor", normal_pre  = "¿Normal?",
    statistic_post = "W",  p_value_post = "p-valor", normal_post = "¿Normal?"
  ) %>%
  gt::fmt_number(columns = c(statistic_pre, statistic_post), decimals = 3) %>%
  gt::fmt_scientific(columns = c(p_value_pre, p_value_post), decimals = 2) %>%
  gt::fmt_icon(columns = c(normal_pre, normal_post)) %>%
  gt::tab_style(
    style     = gt::cell_text(color = "#2e7d32"),
    locations = gt::cells_body(columns = normal_pre, rows = normal_pre == "check")
  ) %>%
  gt::tab_style(
    style     = gt::cell_text(color = "#c62828"),
    locations = gt::cells_body(columns = normal_pre, rows = normal_pre == "xmark")
  ) %>%
  gt::cols_align(align = "center") %>%
  gt::tab_style(
    style     = gt::cell_fill(color = "#d4f4dd"),
    locations = gt::cells_body(columns = p_value_pre, rows = p_value_pre > 0.05)
  ) %>%
  gt::tab_style(
    style     = gt::cell_fill(color = "#fbd5d5"),
    locations = gt::cells_body(columns = p_value_pre, rows = p_value_pre <= 0.05)
  ) %>%
  gt::tab_style(
    style     = gt::cell_fill(color = "#d4f4dd"),
    locations = gt::cells_body(columns = p_value_post, rows = p_value_post > 0.05)
  ) %>%
  gt::tab_style(
    style     = gt::cell_fill(color = "#fbd5d5"),
    locations = gt::cells_body(columns = p_value_post, rows = p_value_post <= 0.05)
  ) %>%
  gt::tab_style(
    style     = gt::cell_text(weight = "bold"),
    locations = gt::cells_column_labels()
  ) %>%
  gt::tab_style(
    style     = gt::cell_borders(sides = "bottom", weight = gt::px(2)),
    locations = gt::cells_column_labels()
  ) %>%
  gt::tab_source_note(
    source_note = "Verde (p > 0.05) = Normalidad; Rojo (p ≤ 0.05) = No normalidad"
  ) %>%
  gt::opt_table_font(font = gt::google_font("IBM Plex Sans")) %>%
  gt::tab_options(
    table.border.top.style          = "hidden",
    table.border.bottom.style       = "hidden",
    column_labels.border.top.width  = gt::px(2),
    heading.border.bottom.style     = "hidden",
    heading.align                   = "left"
  ))

# 4. Modelización
# 4.1. Validación cruzada mediante Leave-One-Out (LOOCV)
set.seed(123)
df_cv <- rsample::vfold_cv(df_outliers, v = 5, repeats = 10)

# 4.2. Receta base por variable respuesta
r_clean_m <- function (y) {
  recipes::recipe(
    stats::as.formula(paste(y, "~ .")),
    data = df_outliers %>%
      dplyr::select(-dplyr::all_of(setdiff(vars_respuesta, y)))
  ) %>%
    recipes::step_zv(recipes::all_predictors()) %>% 
    # Eliminamos variables altamente correlacionadas para proteger los grados de libertad
    recipes::step_corr(recipes::all_predictors(), threshold = 0.75) %>% 
    # Elimina combinaciones lineales perfectas que hacen colapsar a muestras pequeñas
    recipes::step_lincomb(recipes::all_predictors()) %>%
    recipes::step_YeoJohnson(recipes::all_predictors()) %>%
    recipes::step_normalize(recipes::all_predictors())
}

# 4.3. Función de construcción de workflows
workflow <- function (y) {
  workflowsets::workflow_set(
    preproc = list(seleccion = r_clean_m(y)),
    models = list(
      lasso = parsnip::linear_reg(penalty = tune::tune(), mixture = 1) %>%
        parsnip::set_engine("glmnet") %>%
        parsnip::set_mode("regression"),
      ridge = parsnip::linear_reg(penalty = tune::tune(), mixture = 0) %>%
        parsnip::set_engine("glmnet") %>%
        parsnip::set_mode("regression"),
      enet = parsnip::linear_reg(penalty = tune::tune(), mixture = tune::tune()) %>%
        parsnip::set_engine("glmnet") %>%
        parsnip::set_mode("regression"),
      svm = parsnip::svm_linear(cost = tune::tune()) %>%
        parsnip::set_engine("kernlab") %>%
        parsnip::set_mode("regression")
    ),
    cross = TRUE
  )
}

# 4.4. Función de construcción de modelos
ajustar_variable <- function(y) {
  # 1. Optimización con combinaciones de máxima entropía
  set.seed(123)
  resultados_grid <- workflowsets::workflow_map(
    workflow(y),
    seed = 123,
    resamples = df_cv,
    grid = 6, 
    metrics = yardstick::metric_set(
      yardstick::rmse,
      yardstick::rsq,
      yardstick::mae
    ),
    verbose = TRUE
  )

  # 2. Selección del modelo ganadro (RMSE)
  ranking <- workflowsets::rank_results(resultados_grid, rank_metric = "rmse", select_best = TRUE)
  
  # 3. Finalizar el workflow ejecutor
  wf_final <- tune::finalize_workflow(
    workflowsets::extract_workflow(
      resultados_grid, 
      id = ranking$wflow_id[1]
    ), 
    tune::select_best(
      workflowsets::extract_workflow_set_result(
        resultados_grid, 
        id = ranking$wflow_id[1]
      ), 
      metric = "rmse"
    )
  )
  
  # 4. Ajuste final sobre el conjunto completo de entrenamiento 
  modelo_final <- parsnip::fit(wf_final, data = df_outliers)
  
  # 5. Tabla de resultados
  dplyr::tibble(
    respuesta = y,
    cv = list(ranking %>% 
      dplyr::filter(
        wflow_id == ranking$wflow_id[1], 
        .metric == "rmse"
      ) %>%
      dplyr::select(
        metodo = wflow_id, 
        mean, 
        std_err, 
        n)
      ),
    metodo_ganador = stringr::str_remove(
      ranking$wflow_id[1], 
      "seleccion_"
    ),
    workflow = list(wf_final),
    modelo = list(modelo_final)
  )
}

# 4.5. Ajuste para todas las variables respuesta
modelos <- purrr::map_dfr(vars_respuesta, ajustar_variable)

# 4.6. Tabla resumen de LOOCV
tabla_cv <- modelos %>%
  dplyr::select(respuesta, cv) %>% 
  tidyr::unnest(cv) %>%
  dplyr::arrange(respuesta, mean)

tabla_cv

# El método con menor 'mean' es el ganador
# Un 'std_err' grande indica gran variabilidad en función del fold

# 4.7. Evaluación sobre el conjunto de test
evaluacion_test <- purrr::map2_dfr(
  modelos$respuesta,
  modelos$modelo,
  function(y, modelo) {
    predict(modelo, new_data = df_test) %>%
      dplyr::bind_cols(df_test %>% dplyr::select(dplyr::all_of(y))) %>%
      yardstick::metrics(
        truth = !!rlang::sym(y),
        estimate = .pred
      ) %>%
      dplyr::mutate(respuesta = y)
  }
) %>%
  dplyr::left_join(
    modelos %>% dplyr::select(respuesta, metodo_ganador),
    by = "respuesta"
  )

evaluacion_test

# RMSE mejor en test que en CV: mejor ajuste del modelo por > n
# 'n_pies_ha' variable poco relacionada con la estructura

# 5. Guardado
saveRDS(
  modelos %>% dplyr::mutate(modelo = purrr::map(modelo, bundle::bundle)),
  here::here("data/P4/modelos.rds")
)
```

# Práctica 5: Proyección de resultados del Inventario LiDAR por métodos de masa y Cartografía asociada

```{r}
#| label: practica-5

# 1. Carga de paquetes y limpieza de entorno
# 1.1. Limpiamos la RAM
rm(list = ls(all.names = TRUE))
suppressMessages(pacman::p_unload(pacman::p_loaded(), character.only = TRUE))
invisible(gc(full = TRUE, verbose = FALSE))

# 1.2. Cargamos las librerías a emplear
pacman::p_load(here, lidR, terra, sf, dplyr, mapview, webshot, ggplot2, purrr, dplyr, readxl, parsnip, tidymodels, bundle)

# 2. Carga de datos
# 2.1. Área de estudio (AOI)
aoi <- sf::st_read(
  here::here("data/P2/aoi/aoi.gpkg"),
  quiet = TRUE
)

# 2.2. Teselas LiDAR normalizadas
suppressWarnings({
  catalogo <- lidR::readLAScatalog(
    folder = here::here("data/P3/teselas"),
    filter = "-drop_withheld -drop_z_below 0"
  )
})

lidR::projection(catalogo) <- sf::st_crs(25830)
lidR::opt_progress(catalogo) <- FALSE
catalogo <- catalogo[sf::st_transform(aoi, sf::st_crs(catalogo)), ]

# 2.3. Cantones
cantones <- sf::st_read(
  here::here("data/P5/cantones/Cantones.shp"),
  quiet = TRUE
) %>% 
  sf::st_transform(sf::st_crs(catalogo))

# 2.4. Modelos desempaquetados
modelos <- readRDS(
  here::here("data/P4/modelos.rds")
) %>% 
  dplyr::mutate(modelo = purrr::map(modelo, bundle::unbundle))

# 3. Calcular métricas LiDAR
# 3.1. Limpiar métricas previas
metricas_previas <- list.files(here::here("data/P5/metricas"), pattern = "\\.tif$", full.names = TRUE)
invisible({
  if (length(metricas_previas) > 0) suppressWarnings({file.remove(metricas_previas)})
})
  
# 3.2. Especificaciones del catálogo
lidR::opt_output_files(catalogo) <- here::here("data/P5/metricas/{XLEFT}_{YBOTTOM}")
lidR::opt_laz_compression(catalogo) <- FALSE
lidR::opt_progress(catalogo) <- FALSE
future::plan(future::sequential)

# 3.3. Calcular las métricas
suppressWarnings({
  lidR::pixel_metrics(catalogo, .stdmetrics, res = 20)
})

# 3.4. Raster virtual de las métricas
metricas <- terra::vrt(
  list.files(here::here("data/P5/metricas"), pattern = "\\.tif$", full.names = TRUE)
)

names(metricas) <- names(terra::rast(list.files(here::here("data/P5/metricas"), pattern = "\\.tif$", full.names = TRUE)[[1]]))

# 4. Proyectar rasteres de las variables respuesta
# 4.1. Función de predicción
predicir <- function (metrics, models, respuestas) {
  # 1. terra::predict necesita una función que reciba un data.frame y devuelva un vector
  fun_predict <- function(model, newdata, ...) {
    predict(model, new_data = newdata)[[".pred"]]
  }

  # 2. Calcular capa de una métrica
  capa <- terra::predict(
    object = metrics,
    model = models,
    fun = fun_predict,
    na.rm = TRUE
  )

  # 3. Nombrar capas
  names(capa) <- respuestas
  capa
}

# 4.2. Proyectar
proyeccion <- purrr::map2(
  modelos$modelo,
  modelos$respuesta,
  \(mod, resp) predicir(metricas, mod, resp)
) %>%
  terra::rast() %>% 
  terra::crop(aoi) %>%
  { terra::crs(.) <- terra::crs(terra::vect(aoi)); . } %>%
  terra::mask(aoi)

# 4.3. Visualizar
(viz_proyeccion <- modelos$respuesta %>%
  purrr::map(\(var) mapview::mapview(proyeccion[[var]], layer.name = var, na.color = "transparent", alpha.regions = 0.7)) %>%
  purrr::reduce(`+`))

# 5. Extraer métricas de los cantones
# 5.1. Extraer la media y la desviación típica para cada canton
proyeccion_cantones <- cantones %>%
  dplyr::bind_cols(
    purrr::map(
      modelos$respuesta,
      function(var) {
        capa <- proyeccion[[var]]
        dplyr::tibble(
          "{var}_media" := round(terra::extract(capa, cantones, fun = mean, na.rm = TRUE)[[2]], 2),
          "{var}_sd"    := round(terra::extract(capa, cantones, fun = sd,   na.rm = TRUE)[[2]], 2)
        )
      }
    ) %>%
      dplyr::bind_cols()
  )

# 5.2. Visualización
(viz_proyeccion_cantones <- modelos$respuesta %>%
  purrr::map(\(var) c(paste0(var, "_media"), paste0(var, "_sd"))) %>%
  purrr::list_c() %>%
  purrr::map(
    \(col) mapview::mapview(
      proyeccion_cantones,
      zcol = col,
      layer.name = col,
      na.color = "transparent",
      alpha.regions = 0.7
    )
  ) %>%
  purrr::reduce(`+`))

# 6. Guardado
terra::writeRaster(metricas, here::here("data/P5/metricas.tif"), overwrite = TRUE)
terra::writeRaster(proyeccion, here::here("data/P5/proyeccion.tif"), overwrite = TRUE)
sf::st_write(proyeccion_cantones, here::here("data/P5/proyeccion_cantones.gpkg"), quiet = TRUE, delete_dsn = TRUE)
mapview::mapshot(viz_proyeccion, url = here::here("data/P5/viz_proyeccion.html"))
mapview::mapshot(viz_proyeccion_cantones, url = here::here("data/P5/viz_proyeccion_cantones.html"))
```

# Práctica 6. Procesos de individualización en inventarios LiDAR a escala de árbol.

```{r}
#| label: practica-6

# 1. Carga de paquetes y limpieza de entorno
# 1.1. Limpiamos la RAM
rm(list = ls(all.names = TRUE))
suppressMessages(pacman::p_unload(pacman::p_loaded(), character.only = TRUE))
invisible(gc(full = TRUE, verbose = FALSE))

# 1.2. Cargamos las librerías a emplear
pacman::p_load(here, lidR, terra, tidyterra, sf, dplyr, mapview, webshot, dplyr, ForestTools)

# 2. Carga de datos
# 2.1. Inventario
inventario <- sf::st_read(
  here::here("data/P6/inventario/Inventario.shp"),
  quiet = TRUE
)

# 2.2. CHM
chm <- terra::rast(here::here("data/P6/Filabres_534000_4121000_clasificado_Normalizado_MDV.asc")) %>% 
  `crs<-`("epsg:25830") %>% # Asignar CRS
  terra::crop(y = sf::st_bbox(inventario)) %>% 
  terra::focal(w = matrix(1, 3, 3), fun = median, na.rm = TRUE) %>% # Smoothing
  tidyterra::rename(CHM = focal_median) # Nombrar banda

# 2.3. Catálogo de teselas LiDAR normalizadas
suppressWarnings({
  catalogo <- lidR::readLAScatalog(
    folder = here::here("data/P3/teselas"),
    filter = "-drop_withheld -drop_z_below 0",
    progress = FALSE
  ) %>% 
    lidR::clip_roi(sf::st_bbox(inventario))
})

# 2.4. Visualización
mapview::mapview(
  dplyr::select(inventario, geometry), 
  layer.name = "Inventario", 
  na.color = "transparent", 
  alpha.regions = 0.7
) + 
  mapview::mapview(
    chm, 
    layer.name = "CHM", 
    na.color = "transparent", 
    alpha.regions = 1, 
    query.digits  = 1
  )

# 3. Detección individual de árboles (ITD)
# 3.1. Función de ventana variable
# 3.1.1. Modelo 'diámetro copa' ~ 'altura' (Jones et al., 2026)
modelo <- inventario %>% 
  dplyr::rename(h = H__m_, d = d_copa__m_) %>% 
  dplyr::select(h, d) %>% 
  sf::st_drop_geometry() %>% 
  stats::lm(d ~ h, .)

# R2 bajo; p-valor -> significativo; conserva relación positiva: +h = +d

# 3.1.2. Función de kernel variable a partir de ecuación alométrica
f <- function (x) {
  ws <- coef(modelo)[1] + coef(modelo)[2] * x
  ws[ws < 1.0] <- 1.0   
  ws[ws > 4.0] <- 4.0
  return(ws)
}

# 3.2. Detección de árboles
# 3.2.1. Kernel fijo
itd_f <- lidR::locate_trees(chm, lmf(ws = 1.5, shape = "circular"))

# 3.2.2. Kernel variable
# 3.2.2.1. Ecuación alométrica
itd_va <- lidR::locate_trees(chm, lmf(ws = f, shape = "circular"))

# 3.2.2.2. Librería 'ForestTools'
itd_vf <- ForestTools::vwf(chm, winFun = f, minHeight = 1)

# Con las ventanas variables se detectan un mayor número de árboles

# 3.3. Visualización
mapview::mapview(
  sf::st_zm(itd_f), 
  layer.name = "ITD - fijo", 
  col.regions = "blue", 
  na.color = "transparent", 
  alpha.regions = 1
) + 
  mapview::mapview(
    sf::st_zm(itd_va), 
    layer.name = "ITD - ecuación alométrica", 
    col.regions = "green", 
    na.color = "transparent", 
    alpha.regions = 1
  ) +
  mapview::mapview(
    sf::st_zm(itd_vf), 
    layer.name = "ITD - ForestTools", 
    col.regions = "red", 
    na.color = "transparent", 
    alpha.regions = 1
  ) +
  mapview::mapview(
    chm, 
    layer.name = "CHM", 
    na.color = "transparent", 
    alpha.regions = 1, 
    query.digits  = 1
  )

# 4. Segmentación individual de árboles (ITS)
# 4.1. Segmentación de las copas
suppressWarnings(its_f_d <- lidR::segment_trees(catalogo, lidR::dalponte2016(chm, itd_f)))
suppressWarnings(its_va_d <- lidR::segment_trees(catalogo, lidR::dalponte2016(chm, itd_va)))
suppressWarnings(its_vf_d <- lidR::segment_trees(catalogo, lidR::dalponte2016(chm, itd_vf)))

# La segmentación mediante la ecuación alométrica parece la más consistente

# 4.2. Métricas estándar
# 4.2.1. Calcular métricas estándar de árbol
its_f_d_mc <- lidR::crown_metrics(its_f_d, func = .stdtreemetrics, geom = "convex")
its_va_d_mc <- lidR::crown_metrics(its_va_d, func = .stdtreemetrics, geom = "convex")
its_vf_d_mc <- lidR::crown_metrics(its_vf_d, func = .stdtreemetrics, geom = "convex")

# 4.2.2. Visualización
mapview::mapview(
  sf::st_zm(its_f_d_mc) %>% sf::st_set_crs(25830), 
  layer.name = "Métricas copa - fijo", 
  zcol = "convhull_area", 
  na.color = "transparent", 
  alpha.regions = 1
) + 
  mapview::mapview(
    sf::st_zm(its_va_d_mc) %>% sf::st_set_crs(25830), 
    layer.name = "Métricas copa - ecuación alométrica", 
    zcol = "convhull_area", 
    na.color = "transparent", 
    alpha.regions = 1
  ) +
  mapview::mapview(
    sf::st_zm(its_vf_d_mc) %>% sf::st_set_crs(25830), 
    layer.name = "Métricas copa - ForestTools", 
    zcol = "convhull_area", 
    na.color = "transparent", 
    alpha.regions = 1
  )

# 4.3. Métricas personalizadas
# 4.3.1. Función de cálculo de métricas
metricas_copa <- function (z, i) {
  metricas <- list(
    z_max = max(z),
    z_min = min(z),
    z_mean = mean(z),
    z_sd = sd(z),
    i_max = max(i),
    i_min = min(i),
    i_mean = mean(i),
    i_sd = sd(i)
  )

  return(metricas)
}

# 4.3.2. Calcular métricas
its_f_d_mcp <- lidR::crown_metrics(
  its_f_d, 
  func = ~metricas_copa(z = its_f_d$Z, i = its_f_d$Intensity), 
  geom = "convex"
)

its_va_d_mcp <- lidR::crown_metrics(
  its_va_d, 
  func = ~metricas_copa(z = its_va_d$Z, i = its_va_d$Intensity), 
  geom = "convex"
)

its_vf_d_mcp <- lidR::crown_metrics(
  its_vf_d, 
  func = ~metricas_copa(z = its_vf_d$Z, i = its_vf_d$Intensity), 
  geom = "convex"
)

# 4.3.3. Visualización
mapview::mapview(
  sf::st_zm(its_f_d_mcp) %>% sf::st_set_crs(25830), 
  layer.name = "Métricas copa - fijo", 
  zcol = "z_mean", 
  na.color = "transparent", 
  alpha.regions = 1
) + 
  mapview::mapview(
    sf::st_zm(its_va_d_mcp) %>% sf::st_set_crs(25830), 
    layer.name = "Métricas copa - ecuación alométrica", 
    zcol = "z_mean", 
    na.color = "transparent", 
    alpha.regions = 1
  ) +
  mapview::mapview(
    sf::st_zm(its_vf_d_mcp) %>% sf::st_set_crs(25830), 
    layer.name = "Métricas copa - ForestTools", 
    zcol = "z_mean", 
    na.color = "transparent", 
    alpha.regions = 1
  )
```

```{r}
#| label: practica-6-export
#| eval: false
#| echo: false

pacman::p_load(lidR, dplyr, jsonlite, fs, here, plotly, htmlwidgets, purrr)

# Extraer los treeID válidos
ids_validos <- its_va_d@data %>%
  dplyr::filter(!is.na(treeID)) %>%
  dplyr::pull(treeID) %>%
  base::unique() %>%
  base::sort()

# Construir lista de puntos por árbol
arboles_data <- purrr::map(ids_validos, function(id) {
  df <- its_va_d@data %>%
    dplyr::filter(treeID == id) %>%
    dplyr::select(X, Y, Z)
  
  n_puntos <- nrow(df)
  
  df <- df %>%
    dplyr::slice_sample(n = min(n_puntos, 5000)) %>%
    dplyr::mutate(
      X = base::round(X - mean(X), 2),
      Y = base::round(Y - mean(Y), 2),
      Z = base::round(Z - min(Z),  2)
    )
  
  list(treeID = id, x = df$X, y = df$Y, z = df$Z)
})

# Guardar JSON
jsonlite::write_json(
  x          = arboles_data,
  path       = here::here("data/P6/arboles/arboles_its_va_d.json"),
  auto_unbox = TRUE
)
message("JSON guardado: ", here::here("data/P6/arboles/arboles_its_va_d.json"))

# HTML autoembebido
fig <- plotly::plot_ly()

purrr::iwalk(arboles_data, function(a, i) {
  fig <<- fig %>%
    plotly::add_trace(
      x             = a$x,
      y             = a$y,
      z             = a$z,
      type          = "scatter3d",
      mode          = "markers",
      name          = paste0("Árbol ", a$treeID),
      visible       = if (i == 1) TRUE else FALSE,
      marker        = list(
        size       = 2,
        color      = a$z,
        colorscale = "Viridis",
        opacity    = 0.85,
        showscale  = TRUE
      ),
      hovertemplate = "X: %{x:.2f} m<br>Y: %{y:.2f} m<br>Z: %{z:.2f} m<extra></extra>"
    )
})

botones <- purrr::imap(arboles_data, function(a, i) {
  visible      <- rep(FALSE, length(arboles_data))
  visible[i]   <- TRUE
  list(
    method = "update",
    label  = paste0("Árbol ", a$treeID),
    args   = list(
      list(visible = visible),
      list(title = list(
        text    = paste0("Árbol ", a$treeID),
        x       = 0.5,
        xanchor = "center",
        font    = list(size = 14, color = "#222")
      ))
    )
  )
})

fig <- fig %>%
  plotly::layout(
    updatemenus = list(list(
      type     = "dropdown",
      x        = 0,
      xanchor  = "left",
      y        = 1.12,
      yanchor  = "top",
      buttons  = botones,
      showactive = TRUE
    )),
    scene = list(
      xaxis  = list(title = "X (m)", showbackground = FALSE),
      yaxis  = list(title = "Y (m)", showbackground = FALSE),
      zaxis  = list(title = "Z (m)", showbackground = FALSE),
      camera = list(eye = list(x = 1.5, y = 1.5, z = 1.2))
    ),
    paper_bgcolor = "white",
    margin        = list(t = 80, r = 20, b = 10, l = 10)
  )

htmlwidgets::saveWidget(
  widget = fig,
  file = here::here("data/P6/arboles/arboles_its_va_d.html"),
  selfcontained = TRUE,
  libdir = NULL,
  title = "Nubes de puntos LiDAR — árboles segmentados (its_va_d)"
)
message("HTML autoembebido guardado: ", here::here("data/P6/arboles/arboles_its_va_d.html"))
```

```{r}
#| label: practica-6-iframe
#| echo: false
#| results: asis

cat(readLines(here::here("data/P6/arboles/arboles_its_va_d.html"), warn = FALSE), sep = "\n")
```

```{r}
#| label: session-info
#| echo: false
#| results: asis

pacman::p_load(sessioninfo, gt, dplyr)

# Extraer info de paquetes cargados en el documento
info <- sessioninfo::session_info()

paquetes_df <- info$packages |>
  dplyr::as_tibble() |>
  dplyr::filter(attached == TRUE) |>          
  dplyr::select(
    Paquete    = package,
    Versión    = ondiskversion,
    Fecha      = date,
    Fuente     = source
  ) |>
  dplyr::arrange(Paquete)

sistema_df <- dplyr::tibble(
  Ítem   = c("R", "Sistema operativo", "Quarto"),
  Valor  = c(
    base::paste(R.version$major, R.version$minor, sep = "."),
    base::paste(Sys.info()[["sysname"]], Sys.info()[["release"]]),
    base::as.character(quarto::quarto_version())
  )
)

# Tabla de sistema
sistema_df |>
  gt::gt() |>
  gt::tab_header(title = "Entorno de ejecución") |>
  gt::opt_table_font(font = gt::google_font("IBM Plex Sans")) |>
  gt::tab_options(table.border.top.style = "hidden",
                  table.border.bottom.style = "hidden",
                  heading.align = "left") |>
  gt::cols_align(align = "left") |>
  gt::tab_style(
    style     = gt::cell_text(weight = "bold"),
    locations = gt::cells_column_labels()
  ) |>
  print()

cat("\n\n")

# Tabla de paquetes
paquetes_df |>
  gt::gt() |>
  gt::tab_header(title = "Paquetes empleados") |>
  gt::opt_table_font(font = gt::google_font("IBM Plex Sans")) |>
  gt::tab_options(table.border.top.style = "hidden",
                  table.border.bottom.style = "hidden",
                  heading.align = "left") |>
  gt::cols_align(align = "left") |>
  gt::tab_style(
    style     = gt::cell_text(weight = "bold"),
    locations = gt::cells_column_labels()
  ) |>
  gt::tab_style(
    style     = gt::cell_borders(sides = "bottom", weight = gt::px(2)),
    locations = gt::cells_column_labels()
  ) |>
  print()
```